【裁判字號】    97,台上,3149
【裁判日期】    970710
【裁判案由】    強盜
【裁判全文】
最高法院刑事判決            九十七年度台上字第三一四九號
上   訴   人  台灣高等法院台南分院檢察署檢察官
被        告  甲○○
                      4號（
上訴人即被告  乙○○
上列上訴人等因被告等強盜案件，不服台灣高等法院台南分院中
華民國九十七年四月三十日第二審判決（九十七年度上訴字第九
八號，起訴案號：台灣台南地方法院檢察署九十六年度偵字第八
一一九、八二一三號），提起上訴，本院判決如下：
    主  文
原判決撤銷，發回台灣高等法院台南分院。
    理  由
本件原判決認定：被告甲○○、上訴人即被告（下稱被告）乙○
○夥同已判刑確定之陳奇鴻，有其事實欄所載之犯行，因而撤銷
第一審關於被告等部分之判決，改判論處被告等共同意圖為自己
不法之所有，結夥三人以上，攜帶兇器，以強暴至使不能抗拒，
而取他人之物（均累犯）罪刑，固非無見。
惟查：(一)、刑法第五十九條之酌量減輕其刑，必犯罪之情狀顯可
憫恕，認科以最低度刑仍嫌過重者，始有其適用。至於同法第五
十七條規定，科刑時應以行為人之責任為基礎，並審酌一切情狀
，尤應注意該條所列十款事項，為科刑重輕之標準，則為在法定
刑內量刑輕重之依據。所謂「犯罪之情狀」與「一切情狀」，兩
者固非有截然不同之領域，於裁判上酌量減輕其刑時，雖亦應就
犯罪一切情形予以考量，但仍應審酌其犯罪情狀有無「顯可憫恕
」之事由。故適用刑法第五十九條酌量減輕其刑時，雖不排除審
酌第五十七條所列舉十款之事由，惟其程度必須達於犯罪之情狀
「顯可憫恕」者，始可予以酌減。本件原判決雖記載：「被告甲
○○、乙○○二人所強盜財物，僅有（新台幣，下同）一萬二千
五百元及手機二支，所得財物不多，如科以加重強盜罪之法定最
輕本刑七年有期徒刑，本院（指原審）認猶嫌過重，爰依刑法第
五十九條規定，各酌減其刑」（見原判決第四頁第二十二行至第
二十五行）。但所謂「強盜財物僅有一萬二千五百元及手機二支
，所得財物不多」等語，僅屬刑法第五十七條第九款所列「犯罪
所生之危險或損害」，在法定刑內量刑輕重之標準，尚非第五十
九條所規定酌量減輕其刑之事由。原審既未審酌被告等犯罪之情
狀，是否達於「顯可憫恕」之程度，復未說明被告等之犯罪情狀
有無「顯可憫恕」之理由，僅以「所得財物不多」，即逕依第五
十九條規定酌量減輕其刑，自嫌速斷（至於原判決所引用之本院
八十六年度台上字第七六五五號刑事判決，係在說明有關量刑、
緩刑及其裁量權行使之問題，與本件是否有「顯可憫恕」情形，
兩者有別，併此敘明）。(二)、事實之認定與證據之取捨，雖屬事
實審法院之職權，然其所為判斷，仍應受經驗法則與論理法則之
拘束。原判決事實記載，被告等強盜財物後，由陳奇鴻駕駛小客
車接應離去，「所得贓款由三人，各朋分四千五百元」（見原判
決第二頁第二十行至第二十一行）。如果無訛，則被告等強盜所
得之財物，合計似為一萬三千五百元（4500X3=13500）。但原判
決事實卻認定，被告等所強盜之財物，其中之現金為「一萬二千
五百元」（見原判決第二頁第十七行）。則被告等與陳奇鴻朋分
之贓款，顯然多於強盜所得之金額，是否合於經驗法則、論理法
則，即非無疑。又依檢察官起訴之事實，被告等強盜所得之財物
，除手機二支外，現金為「一萬三千五百元」（見起訴書第二頁
第十六行）。原判決則認定，被告等強盜所得之財物，除手機二
支外，現金僅為「一萬二千五百元」（並認第一審判決認定被告
等強盜之現金共一萬三千五百元，為有錯誤，據為撤銷第一審判
決之理由），但關於被告等被訴強盜之金額，多於原判決所認定
之金額部分，究係起訴書誤載，或其中一部分不成立犯罪？原判
決並未予說明，亦與彈劾主義有違。另原判決主文係諭知被告等
「結夥三人以上，攜帶兇器」強盜罪，但其理由欄於論罪時，卻
論以「攜帶兇器」之加重強盜罪（見原判決第四頁第八行至第九
行），前後亦不相適合。以上或為上訴意旨指摘所及，或為本院
得依職權調查之事項，應認原判決有撤銷發回更審之原因。
據上論結，應依刑事訴訟法第三百九十七條、第四百零一條，判
決如主文。
中    華    民    國  九十七  年    七    月    十    日
                      最高法院刑事第七庭
                          審判長法官  謝  俊  雄
                                法官  陳  世  雄
                                法官  魏  新  和
                                法官  吳  信  銘
                                法官  徐  文  亮
      本件正本證明與原本無異
                                      書  記  官
中    華    民    國  九十七  年    七    月   十四   日
                                                      Ｑ


司法院資訊處製作；財團法人民間司法改革基金會備份。
